---
title: "Analiza podataka blockchain trgovačkog lanca primjenom Apache Spark i mašinskog učenja"
subtitle: "Analiza podataka i predikcija statusa narudžbi"
author: "Mili Bovan"
date: "`r format(Sys.time(), '%d. %B %Y')`"
output:
  html_document:
    toc: true
    toc_depth: 3
    toc_float: true
    number_sections: true
    theme: flatly
    highlight: tango
    df_print: paged
---

```{r setup, include=FALSE}
knitr::opts_chunk$set(
  echo = TRUE,
  warning = FALSE,
  message = FALSE,
  fig.align = "center",
  fig.width = 9,
  fig.height = 5
)
```

---

# Uvod

Ovaj rad prezentuje sveobuhvatnu analizu podataka generisanih u okviru blockchain platforme za upravljanje trgovačkim lancem (*Hyperledger Commerce Chain*). Osnovna motivacija istraživanja leži u potrebi za dubokim razumijevanjem ponašanja korisnika, karakteristika narudžbi i performansi različitih tipova trgovaca u decentralizovanom okruženju.

Analiza obuhvata nekoliko ključnih faza: učitavanje i inspekciju sirovih podataka, čišćenje i pripremu podataka, eksploratornu analizu sa vizualizacijom, inženjering karakteristika, te primjenu algoritama mašinskog učenja u cilju klasifikacije statusa narudžbi i segmentacije korisnika. Svi koraci su implementirani uz pomoć distribuiranog računarskog okvira Apache Spark, kroz R interfejs `sparklyr`, što omogućava skalabilnu obradu velikih skupova podataka.

## Ciljevi istraživanja

Istraživanje je vođeno sljedećim ciljevima:

- Razumijevanje strukture i kvaliteta podataka u višeentitetnom modelu blockchain trgovačke platforme.
- Identifikacija obrazaca ponašanja korisnika i trgovaca kroz eksploratornu analizu.
- Izgradnja i evaluacija modela mašinskog učenja za klasifikaciju statusa narudžbi (logistička regresija, random forest, MLP).
- Segmentacija korisnika primjenom algoritama klasterizacije (K-Means, DBSCAN).

---

# Okruženje i tehnički preduslovi

## Korišćene biblioteke

Analiza se oslanja na sljedeće R pakete:

- `sparklyr` – R interfejs prema Apache Spark klasteru
- `DBI` – standardni interfejs za baze podataka
- `dplyr` – manipulacija podacima u stilu tidy
- `ggplot2` – vizualizacija podataka
- `dbplot` – vizualizacija direktno na Spark skupovima podataka
- `scales` – formatiranje osa i oznaka na grafikonima
- `dbscan` – DBSCAN algoritam klasterizacije

```{r biblioteke}
library(sparklyr)
library(DBI)
library(dplyr)
library(ggplot2)
library(dbplot)
library(scales)


path <- "file:///C:/Users/MiliBovan/Desktop/master/hyperledger-commerce-chain/analytics/data-generator"
```

## Konfiguracija Spark sesije

Apache Spark je pokrenut u lokalnom načinu rada (*local mode*) koristeći sve dostupne procesorske jezgre. Dodijeljena memorija iznosi po 10 GB, uz dodatne JVM opcije za stabilnost i performanse. Broj particija za shuffle operacije postavljen je na 32, što je uravnotežen izbor za lokalno okruženje sa većim skupovima podataka.

```{r spark_konfiguracija}
config <- spark_config()

config$spark.driver.memory <- "10g"
config$spark.executor.memory <- "10g"
config$spark.driver.extraJavaOptions <- "-Xms4g -Xmx10g -XX:+UseG1GC -XX:+IgnoreUnrecognizedVMOptions --add-opens=java.base/java.lang=ALL-UNNAMED"
config$spark.executor.cores <- 16

config$spark.memory.fraction <- "0.6"

Sys.setenv(HADOOP_HOME = "C:/Hadoop")

sc <- spark_connect(master = "local[*]", version = "3.3", config = config)

spark_session(sc) %>%
  invoke("conf") %>%
  invoke("set", "spark.sql.shuffle.partitions", "32")

spark_session(sc) %>%
  invoke("sparkContext") %>%
  invoke("setCheckpointDir", "/tmp/spark_checkpoints")
```

---

# Učitavanje i inicijalna inspekcija podataka

## Struktura podataka

Podaci su organizovani u osam međusobno povezanih entiteta koji modeluju kompletan životni ciklus narudžbi u blockchain okruženju:

| Entitet | Opis |
|---|---|
| `users` | Registrovani korisnici platforme |
| `traders` | Trgovci sa tipom i rokovima isporuke |
| `products` | Katalog proizvoda |
| `orders` | Narudžbine korisnika |
| `receipts` | Primljene pošiljke vezane za narudžbine |
| `order_products` | Proizvodi unutar narudžbine |
| `receipt_products` | Proizvodi unutar primljene pošiljke |
| `trader_products` | Mapping između trgovaca i njihovih proizvoda |

Svaki entitet je učitan iz CSV fajla smještenog u direktoriju projekta. Funkcija `load_and_inspect()` automatski prikazuje kolone, tipove podataka i sumarni pregled nedostajućih vrijednosti za svaki entitet.

```{r ucitavanje_podataka}
show_missing_values <- function(spark_df) {
  na_table <- spark_df %>%
    summarise(across(everything(), ~sum(as.integer(is.na(.))))) %>%
    collect()

  show_na <- data.frame(
    Column = colnames(na_table),
    No_NA = as.numeric(na_table[1,])
  )

  show_na
}

load_and_inspect <- function(sc, name, path) {
  df <- spark_read_csv(sc, name, path)

  cat("\n=== ", toupper(name), " ===\n")
  cat("Columns:", paste(colnames(df), collapse = ", "), "\n\n")

  glimpse(df)

  na_summary <- show_missing_values(df)
  na_summary$Total_Rows <- sdf_nrow(df)
  na_summary$Pct_Missing <- round(100 * na_summary$No_NA / na_summary$Total_Rows, 2)

  print(na_summary)

  df
}

orders <- load_and_inspect(sc, "orders", paste0(path, "/orders.csv"))
products <- load_and_inspect(sc, "products", paste0(path, "/products.csv"))
receipts <- load_and_inspect(sc, "receipts", paste0(path, "/receipts.csv"))
traders <- load_and_inspect(sc, "traders", paste0(path, "/traders.csv"))
users <- load_and_inspect(sc, "users", paste0(path, "/users.csv"))

order_products <- load_and_inspect(sc, "order_products", paste0(path, "/order_products.csv"))
receipt_products <- load_and_inspect(sc, "receipt_products", paste0(path, "/receipt_products.csv"))
trader_products <- load_and_inspect(sc, "trader_products", paste0(path, "/trader_products.csv"))
```

## Analiza nedostajućih vrijednosti

Nakon inicijalnog učitavanja, izvršena je sistematska provjera kompletnosti podataka za sve entitete. Grafikoni u nastavku prikazuju procenat nedostajućih vrijednosti po kolonama, grupisano po entitetima.

```{r nedostajuce_vrijednosti}
all_entities <- list(
  users = users, traders = traders, products = products,
  orders = orders, receipts = receipts,
  order_products = order_products,
  receipt_products = receipt_products,
  trader_products = trader_products
)

missing_summary <- bind_rows(lapply(names(all_entities), function(nm) {
  df <- show_missing_values(all_entities[[nm]])
  df$Entity <- nm
  df$Pct_Missing <- round(100 * df$No_NA / sdf_nrow(all_entities[[nm]]), 2)
  df
}))

missing_summary <- missing_summary %>% filter(No_NA > 0)

ggplot(missing_summary, aes(x = reorder(paste(Entity, Column, sep = "."), Pct_Missing),
                            y = Pct_Missing, fill = Entity)) +
  geom_col() +
  coord_flip() +
  labs(title = "Percentage of missing columns",
       x = "Entity.Column", y = "% NA") +
  theme_minimal()
```

Iz vizualizacije je vidljivo da određene kolone sadrže strukturno opravdane nedostajuće vrijednosti – npr. `cancelled_date` i `cancelled_by` koji su prazni za narudžbine koje nisu otkazane, kao i `expiry_date` za proizvode bez roka trajanja. Ovakve slučajeve treba tretirati semantičkim popunjavanjem, a ne uklanjanjem redova.

---

# Čišćenje i priprema podataka

## Strategija čišćenja

Primijenjena je adaptivna strategija koja razlikuje dvije kategorije nedostajućih vrijednosti:

- **Kolone sa manje od 15% nedostajućih vrijednosti**: Redovi sa nedostajućim vrijednostima se uklanjaju. Gubitak podataka je prihvatljiv s obzirom na mali udio.
- **Kolone sa 15% ili više nedostajućih vrijednosti**: Vrijednosti se popunjavaju prema tipu kolone – kategoričke kolone se popunjavaju semantički smislenim labelama ("Not Cancelled", "No Expiry Date", "Unknown"), dok se numeričke kolone popunjavaju medijanom (robusna mjera centralne tendencije otporna na ekstremne vrijednosti).

Ova strategija čuva što veći broj redova, istovremeno osiguravajući konzistentnost podataka neophodnu za modelovanje.

```{r ciscenje_podataka}
clean_data <- function(spark_df, df_name) {
  na_table <- spark_df %>%
    summarise(across(everything(), ~sum(as.integer(is.na(.))))) %>%
    collect()

  total_rows <- sdf_nrow(spark_df)
  if (total_rows == 0) return(spark_df)

  na_summary <- data.frame(
    Column = colnames(na_table),
    No_NA = as.numeric(na_table[1,]),
    Pct_Missing = round(100 * as.numeric(na_table[1,]) / total_rows, 2)
  )

  cols_to_drop <- na_summary %>%
    filter(Pct_Missing > 0 & Pct_Missing < 15) %>%
    pull(Column)
  cols_to_fill <- na_summary %>%
    filter(Pct_Missing >= 15) %>%
    pull(Column)

  cleaned_df <- spark_df
  col_types <- sdf_schema(cleaned_df)

  if (length(cols_to_drop) > 0) {
    for (col in cols_to_drop) {
      cleaned_df <- cleaned_df %>% filter(!is.na(!!sym(col)))
    }
  }

  if (length(cols_to_fill) > 0) {
    for (col in cols_to_fill) {
      col_type <- col_types[[col]]$type
      if (col %in% c("cancelled_date", "cancelled_by")) {
        cleaned_df <- cleaned_df %>%
          mutate(!!sym(col) := ifelse(is.na(!!sym(col)), "Not Cancelled", as.character(!!sym(col))))
      } else if (col == "expiry_date") {
        cleaned_df <- cleaned_df %>%
          mutate(!!sym(col) := ifelse(is.na(!!sym(col)), "No Expiry Date", as.character(!!sym(col))))
      } else if (col_type %in% c("DoubleType", "IntegerType", "LongType", "FloatType")) {
        med_val <- cleaned_df %>%
          summarise(m = percentile_approx(!!sym(col), 0.5, na.rm = TRUE)) %>%
          pull(m)
        cleaned_df <- cleaned_df %>%
          mutate(!!sym(col) := ifelse(is.na(!!sym(col)), med_val, !!sym(col)))
      } else if (col_type %in% c("TimestampType", "DateType")) {
        cleaned_df <- cleaned_df
      } else {
        cleaned_df <- cleaned_df %>%
          mutate(!!sym(col) := ifelse(is.na(!!sym(col)), "Unknown", !!sym(col)))
      }
    }
  }

  sdf_persist(cleaned_df, storage.level = "MEMORY_AND_DISK")
}
```

## Primjena čišćenja i referentni integritet

Pored samog čišćenja, za svaki zavisni entitet (narudžbine, računi, veze između entiteta) primijenjen je `inner_join` prema roditeljskim entitetima. Na ovaj način se osigurava referentni integritet – u analizi učestvuju isključivo narudžbine sa validnim korisnicima, računi sa validnim narudžbinama i validnim trgovcima itd. Ovo je posebno važno u kontekstu blockchain sistema gdje konzistentnost lanca podataka predstavlja suštinsku pretpostavku.

## Rezultati čišćenja

Tabelarni pregled prikazuje broj redova prije i poslije čišćenja za svaki entitet, kao i procenat zadržanih zapisa.

```{r rezultati_ciscenja}
users_cleaned <- clean_data(users, "users")
traders_cleaned <- clean_data(traders, "traders")
products_cleaned <- clean_data(products, "products")

orders_cleaned <- clean_data(orders, "orders") %>%
  inner_join(users_cleaned %>% select(id), by = c("user_id" = "id")) %>%
  sdf_persist(storage.level = "MEMORY_AND_DISK")

receipts_cleaned <- clean_data(receipts, "receipts") %>%
  inner_join(orders_cleaned %>% select(id), by = c("order_id" = "id")) %>%
  inner_join(traders_cleaned %>% select(id), by = c("trader_id" = "id")) %>%
  inner_join(users_cleaned %>% select(id), by = c("user_id" = "id")) %>%
  sdf_persist(storage.level = "MEMORY_AND_DISK")

order_products_cleaned <- clean_data(order_products, "order_products") %>%
  inner_join(orders_cleaned %>% select(id), by = c("order_id" = "id")) %>%
  inner_join(products_cleaned %>% select(id), by = c("product_id" = "id")) %>%
  sdf_persist(storage.level = "MEMORY_AND_DISK")

receipt_products_cleaned <- clean_data(receipt_products, "receipt_products") %>%
  inner_join(receipts_cleaned %>% select(id), by = c("receipt_id" = "id")) %>%
  inner_join(products_cleaned %>% select(id), by = c("product_id" = "id")) %>%
  sdf_persist(storage.level = "MEMORY_AND_DISK")

trader_products_cleaned <- clean_data(trader_products, "trader_products") %>%
  inner_join(traders_cleaned %>% select(id), by = c("trader_id" = "id")) %>%
  inner_join(products_cleaned %>% select(id), by = c("product_id" = "id")) %>%
  sdf_persist(storage.level = "MEMORY_AND_DISK")

for (nm in c("users", "traders", "products", "orders", "receipts",
             "order_products", "receipt_products", "trader_products")) {
  orig <- get(nm)
  cleaned <- get(paste0(nm, "_cleaned"))
  cat(sprintf("%-20s %10d -> %10d rows (%.2f%% retained)\n",
              nm, sdf_nrow(orig), sdf_nrow(cleaned),
              100 * sdf_nrow(cleaned) / sdf_nrow(orig)))
}
```

---

# Analiza podataka

## Analiza atributa po entitetima

Analiza je sprovedena sistematski, primjenom funkcija prilagođenih tipu podataka svake kolone:

- **Booleanske kolone**: Prikaz frekvencija i procenta pojave vrijednosti `TRUE`/`FALSE`.
- **Kategoričke kolone (String)**: Distribucija top-N najčešćih vrijednosti sa procentualnim učešćem; za kolone tipa ID provjerava se jedinstvenost i dupliciranost.
- **Numeričke kolone**: Deskriptivna statistika (min, max, srednja vrijednost, standardna devijacija, medijan, kvartili), histogram distribucije i boxplot.
- **Vremenske kolone (Timestamp)**: Raspon vrijednosti i trend broja zapisa po kalendarskim mjesecima.

```{r pomocne_funkcije_analize}
analyze_boolean <- function(spark_df, col_name) {
  total_rows <- sdf_nrow(spark_df)

  counts_df <- spark_df %>%
    group_by(!!sym(col_name)) %>%
    summarise(Frequency = n()) %>%
    collect()

  counts_df$Pct <- round(100 * counts_df$Frequency / total_rows, 2)

  colnames(counts_df)[1] <- "Value"

  p <- ggplot(counts_df, aes(x = factor(Value), y = Pct, fill = factor(Value))) +
    geom_col() +
    geom_text(aes(label = paste0(Pct, "%")), vjust = -0.3) +
    labs(title = paste("orders_cleaned -", col_name),
         x = col_name,
         y = "Percentage (%)") +
    theme_minimal() +
    theme(legend.position = "none")

  print(p)

  print(counts_df)

  counts_df
}

analyze_string <- function(spark_df, col_name, top_n = 5, is_id_like = FALSE) {
  total_rows <- sdf_nrow(spark_df)

  cardinality <- spark_df %>%
    summarise(n_distinct = n_distinct(!!sym(col_name))) %>%
    pull(n_distinct)

  top_n_df <- spark_df %>%
    group_by(!!sym(col_name)) %>%
    summarise(Frequency = n()) %>%
    arrange(desc(Frequency)) %>%
    head(top_n) %>%
    collect()

  top_n_df$Pct_Of_Total <- round(100 * top_n_df$Frequency / total_rows, 2)
  colnames(top_n_df)[1] <- "Value"

  print(top_n_df)

  if (is_id_like) {
    duplicates <- total_rows - cardinality

    dup_examples <- spark_df %>%
      group_by(!!sym(col_name)) %>%
      summarise(Count = n()) %>%
      filter(Count > 1) %>%
      arrange(desc(Count)) %>%
      head(5) %>%
      collect()

    print(dup_examples)
  }
  should_plot <- !is_id_like && sum(top_n_df$Pct_Of_Total) >= 1

  if (should_plot) {
    p <- ggplot(top_n_df, aes(x = reorder(Value, Frequency), y = Pct_Of_Total)) +
      geom_col(fill = "steelblue") +
      geom_text(aes(label = paste0(Pct_Of_Total, "%")), hjust = -0.1) +
      coord_flip() +
      labs(title = paste("Top", top_n, "-", col_name),
           x = col_name, y = "Percentage (%)") +
      theme_minimal()

    print(p)
  }

  invisible(list(cardinality = cardinality, top_n = top_n_df))
}

analyze_numeric <- function(spark_df, col_name) {
  minimum <- spark_df %>%
    summarise(min_value = min(!!sym(col_name), na.rm = TRUE)) %>%
    collect()

  maximum <- spark_df %>%
    summarise(max_value = max(!!sym(col_name), na.rm = TRUE)) %>%
    collect()

  median <- spark_df %>%
    summarise(mean_value = mean(!!sym(col_name), na.rm = TRUE)) %>%
    collect()

  average <- spark_df %>%
    summarise(avg_value = average(!!sym(col_name), na.rm = TRUE)) %>%
    collect()

  quantile <- spark_df %>%
    summarise(qua_value = quantile(!!sym(col_name), na.rm = TRUE)) %>%
    collect()

  print(minimum, maximum, median, average, quantile)
}

analyze_numeric <- function(spark_df, col_name) {
  stats <- spark_df %>%
    summarise(
      Min = min(!!sym(col_name)),
      Max = max(!!sym(col_name)),
      Average = mean(!!sym(col_name)),
      Std_Dev = sd(!!sym(col_name)),

      Median = percentile_approx(!!sym(col_name), 0.5),

      Quantile_25 = percentile_approx(!!sym(col_name), 0.25),
      Quantile_75 = percentile_approx(!!sym(col_name), 0.75)
    ) %>%
    collect()

  data <- data.frame(
    Metrics = colnames(stats),
    Value = as.numeric(stats[1,])
  )

  if (is.finite(stats$Min[1]) &&
    is.finite(stats$Max[1]) &&
    stats$Max[1] > stats$Min[1]) {
    n_bins <- 30
    splits <- seq(stats$Min[1], stats$Max[1], length.out = n_bins + 1)
    splits[1] <- -Inf
    splits[length(splits)] <- Inf

    binned <- spark_df %>%
      filter(!is.na(!!sym(col_name))) %>%
      ft_bucketizer(input_col = col_name, output_col = "bucket", splits = splits) %>%
      group_by(bucket) %>%
      summarise(count = n()) %>%
      collect() %>%
      arrange(bucket)

    binned$bin_center <- (splits[binned$bucket + 1] + splits[binned$bucket + 2]) / 2
    binned$bin_center[binned$bucket == 0] <- stats$Min[1]
    binned$bin_center[binned$bucket == n_bins - 1] <- stats$Max[1]

    p_hist <- ggplot(binned, aes(x = bin_center, y = count)) +
      geom_col(fill = "steelblue", width = (stats$Max[1] - stats$Min[1]) / n_bins * 0.9) +
      labs(title = paste("Distribucija -", col_name),
           x = col_name, y = "Broj zapisa") +
      theme_minimal()

    print(p_hist)
  }

  box_df <- data.frame(
    x = col_name,
    ymin = stats$Min[1],
    lower = stats$Quantile_25[1],
    middle = stats$Median[1],
    upper = stats$Quantile_75[1],
    ymax = stats$Max[1]
  )

  p_box <- ggplot(box_df, aes(x = x)) +
    geom_boxplot(aes(ymin = ymin, lower = lower, middle = middle, upper = upper, ymax = ymax),
                 stat = "identity", fill = "lightblue") +
    labs(title = paste("Boxplot -", col_name), x = "", y = col_name) +
    theme_minimal()

  print(p_box)

  print(data)
}

analyze_timestamp <- function(spark_df, col_name) {
  stats <- spark_df %>%
    summarise(
      Min = min(!!sym(col_name), na.rm = TRUE),
      Max = max(!!sym(col_name), na.rm = TRUE)
    ) %>%
    collect()

  min_date <- stats$Min[1]
  max_date <- stats$Max[1]
  day_span <- as.numeric(difftime(max_date, min_date, units = "days"))

  data <- data.frame(
    Metrics = c("Min", "Max", "Span (days)"),
    Value = c(as.character(min_date), as.character(max_date), round(day_span, 1))
  )

  monthly <- spark_df %>%
    filter(!is.na(!!sym(col_name))) %>%
    mutate(year_month = date_format(!!sym(col_name), "yyyy-MM")) %>%
    group_by(year_month) %>%
    summarise(count = n()) %>%
    arrange(year_month) %>%
    collect()

  p <- ggplot(monthly, aes(x = year_month, y = count, group = 1)) +
    geom_line(color = "steelblue") +
    geom_point(color = "steelblue") +
    labs(title = paste("Broj zapisa po mesecu -", col_name),
         x = "Godina-Mesec", y = "Broj zapisa") +
    theme_minimal() +
    theme(axis.text.x = element_text(angle = 90, hjust = 1))

  print(p)

  print(data)

  invisible(list(min = min_date, max = max_date, range_days = day_span))
}

analyze_and_visualize <- function(data) {
  cols <- sdf_schema(data)
  for (col in cols) {
    cat("Name: ", col[[1]], "\t", "Type: ", col[[2]], "\n")
    if (col[[2]] == "BooleanType") {
      plot_df <- analyze_boolean(data, col[[1]])
    } else if (col[[2]] == "StringType") {
      is_id <- grepl("id", col[[1]], ignore.case = TRUE)
      analyze_string(data, col[[1]], top_n = 5, is_id_like = is_id)
    } else if (col[[2]] == "DoubleType" ||
      col[[2]] == "IntegerType" ||
      col[[2]] == "LongType") {
      analyze_numeric(data, col[[1]])
    } else if (col[[2]] == "TimestampType") {
      analyze_timestamp(data, col[[1]])
    }
  }
}
```

```{r eda_entiteti}
analyze_and_visualize(users_cleaned)
analyze_and_visualize(traders_cleaned)
analyze_and_visualize(products_cleaned)

analyze_and_visualize(orders_cleaned)
analyze_and_visualize(receipts_cleaned)
analyze_and_visualize(order_products_cleaned)
analyze_and_visualize(receipt_products_cleaned)
analyze_and_visualize(trader_products_cleaned)
```

## Analiza odnosa

Pored generičke analize atributa, sprovedena je analiza specifičnih odnosa unutar podataka.

### Rokovi isporuke po tipu trgovca

Prosječni rok isporuke (`lead_days`) se analizira po kategorijama tipova trgovaca. Ova analiza otkriva razlike u operativnoj efikasnosti između različitih tipova prodavaca na platformi.

```{r analiza_lead_days}
analyze_trader_lead_days <- function(spark_df) {
  summary_data <- spark_df %>%
    filter(!is.na(trader_type) & !is.na(lead_days)) %>%
    group_by(trader_type) %>%
    summarise(mean_lead_days = mean(lead_days, na.rm = TRUE)) %>%
    collect()

  print(summary_data)

  ggplot(summary_data, aes(x = trader_type, y = mean_lead_days, fill = trader_type)) +
    geom_bar(stat = "identity", show.legend = FALSE) +
    theme_minimal() +
    labs(
      title = "Average Lead Days by Trader Type",
      x = "Trader Type",
      y = "Mean Lead Days"
    ) +
    theme(axis.text.x = element_text(angle = 45, hjust = 1))
}
analyze_trader_lead_days(orders_cleaned)
```

### Prosječni troškovi po statusu narudžbine

Analiza prosječnog ukupnog troška (`total_cost`) grupovana po statusu narudžbine pruža uvid u to da li postoji korelacija između vrijednosti narudžbine i vjerovatnoće njenog otkazivanja ili uspješnog završetka.

```{r analiza_trosak_status}
analyze_status_total_cost <- function(spark_df) {
  summary_data <- spark_df %>%
    filter(!is.na(status) & !is.na(total_cost)) %>%
    group_by(status) %>%
    summarise(mean_total_cost = mean(total_cost, na.rm = TRUE)) %>%
    collect()

  print(summary_data)

  ggplot(summary_data, aes(x = status, y = mean_total_cost, fill = status)) +
    geom_bar(stat = "identity", show.legend = FALSE) +
    theme_minimal() +
    labs(
      title = "Average Total Cost by Order Status",
      x = "Order Status",
      y = "Mean Total Cost"
    )
}
analyze_status_total_cost(orders_cleaned)
```

### Distribucija statusa narudžbine po tipu trgovca

Grafikon prikazuje relativni udio pojedinih statusa (završena, otkazana, u toku itd.) unutar svake kategorije trgovaca. Ovakva analiza može ukazati na sistemske probleme kod određenih tipova partnera.

```{r analiza_trader_status}
analyze_trader_status_distribution <- function(spark_df) {
  summary_data <- spark_df %>%
    filter(!is.na(trader_type) & !is.na(status)) %>%
    group_by(trader_type, status) %>%
    count() %>%
    collect()

  print(summary_data)

  ggplot(summary_data, aes(x = trader_type, y = n, fill = status)) +
    geom_bar(stat = "identity", position = "fill") +
    scale_y_continuous(labels = scales::percent) +
    theme_minimal() +
    labs(
      title = "Order Status Distribution by Trader Type",
      x = "Trader Type",
      y = "Percentage Share",
      fill = "Order Status"
    ) +
    theme(axis.text.x = element_text(angle = 45, hjust = 1))
}
analyze_trader_status_distribution(orders_cleaned)
```

### Status narudžbine u zavisnosti od broja proizvoda

Ispituje se da li kompleksnost narudžbine, mjerena brojem stavki (`num_products`), utiče na ishod narudžbine. Složenije narudžbine potencijalno nose veći rizik od kašnjenja ili otkazivanja.

```{r analiza_num_products}
analyze_num_products_status <- function(spark_df) {
  summary_data <- spark_df %>%
    filter(!is.na(num_products) & !is.na(status)) %>%
    group_by(num_products, status) %>%
    count() %>%
    collect()

  print(summary_data)

  ggplot(summary_data, aes(x = factor(num_products), y = n, fill = status)) +
    geom_bar(stat = "identity", position = "fill") +
    scale_y_continuous(labels = scales::percent) +
    theme_minimal() +
    labs(
      title = "Order Status Breakdown by Number of Products",
      x = "Number of Products in Order",
      y = "Percentage Share",
      fill = "Order Status"
    )
}
analyze_num_products_status(orders_cleaned)
```

### Prosječni troškovi po tipu trgovca

Poređenje prosječnih i medijanskih ukupnih troškova narudžbi grupisanih po tipu trgovca rasvjetljava razlike u cjenovnom pozicioniranju između različitih kategorija poslovnih partnera.

```{r analiza_trader_trosak}
analyze_trader_total_cost <- function(spark_df) {
  summary_data <- spark_df %>%
    filter(!is.na(trader_type) & !is.na(total_cost)) %>%
    group_by(trader_type) %>%
    summarise(
      mean_total_cost = mean(total_cost, na.rm = TRUE),
      median_total_cost = percentile_approx(total_cost, 0.5)
    ) %>%
    collect()

  print(summary_data)

  ggplot(summary_data, aes(x = trader_type, y = mean_total_cost, fill = trader_type)) +
    geom_bar(stat = "identity", show.legend = FALSE) +
    theme_minimal() +
    labs(
      title = "Average Total Cost by Trader Type",
      x = "Trader Type",
      y = "Mean Total Cost"
    ) +
    theme(axis.text.x = element_text(angle = 45, hjust = 1))
}
analyze_trader_total_cost(orders_cleaned)
```

---

# Inženjering karakteristika

## Prozorske funkcije i agregacija

Priprema podataka za modelovanje zahtijeva kreiranje kontekstualnih karakteristika koje opisuju istorijsko ponašanje svakog korisnika i trgovca u trenutku izvršenja svake narudžbine. Primijenjene prozori -  (*window*) funkcije unutar Spark okruženja:

- `user_order_count` – broj prethodnih narudžbina datog korisnika (isključujući tekuću)
- `user_avg_cost` – kumulativni prosječni trošak prethodnih narudžbina korisnika
- `user_cancelled_count` – broj prethodno otkazanih narudžbina korisnika
- `trader_order_count` – broj prethodno obrađenih narudžbina za dati tip trgovca
- `trader_avg_cost` – kumulativni prosječni trošak za dati tip trgovca

Sve karakteristike su računate na osnovu podataka koji su bili dostupni **prije** tekuće narudžbine (lag pristup), čime se izbjegava curenje podataka (*data leakage*) u modelima.

```{r inzenjering_karakteristika}
user_window <- orders_cleaned %>%
  sdf_repartition(partitions = 32) %>%
  arrange(user_id, created_date) %>%
  group_by(user_id) %>%
  mutate(
    user_order_count = row_number() - 1,
    user_avg_cost = (cumsum(total_cost) - total_cost) / pmax(row_number() - 1, 1),
    user_cancelled_count = cumsum(ifelse(status == "CANCELLED", 1, 0)) -
      ifelse(status == "CANCELLED", 1, 0)
  ) %>%
  ungroup() %>%
  sdf_persist(storage.level = "MEMORY_AND_DISK")

trader_window <- user_window %>%
  sdf_repartition(partitions = 32) %>%
  arrange(trader_type, created_date) %>%
  group_by(trader_type) %>%
  mutate(
    trader_order_count = row_number() - 1,
    trader_avg_cost = (cumsum(total_cost) - total_cost) / pmax(row_number() - 1, 1)
  ) %>%
  ungroup() %>%
  sdf_persist(storage.level = "MEMORY_AND_DISK")

orders_features <- trader_window %>%
  mutate(
    user_order_count = ifelse(is.na(user_order_count), 0, user_order_count),
    user_avg_cost = ifelse(is.na(user_avg_cost), 0, user_avg_cost),
    user_cancelled_count = ifelse(is.na(user_cancelled_count), 0, user_cancelled_count),
    trader_order_count = ifelse(is.na(trader_order_count), 0, trader_order_count),
    trader_avg_cost = ifelse(is.na(trader_avg_cost), 0, trader_avg_cost)
  )
```

## Kodiranje kategoričkih varijabli i skaliranje

Za potrebe modela mašinskog učenja, kategoričke varijable (`trader_type`, `day_of_week`) kodirane su kroz StringIndexer i OneHotEncoder transformacije. Numeričke karakteristike su standardizovane primjenom StandardScaler-a. Sve karakteristike su zatim objedinjene u jedinstveni feature vektor unutar Spark ML pipeline-a.

```{r priprema_modela}
model_data <- orders_features %>%
  ft_string_indexer(input_col = "trader_type", output_col = "trader_type_idx") %>%
  ft_one_hot_encoder(input_col = "trader_type_idx", output_col = "trader_type_oh") %>%
  ft_string_indexer(input_col = "day_of_week", output_col = "day_of_week_idx") %>%
  ft_one_hot_encoder(input_col = "day_of_week_idx", output_col = "day_of_week_oh") %>%
  ft_string_indexer(input_col = "status", output_col = "label")

model_data <- model_data %>%
  ft_vector_assembler(
    input_cols = c("total_cost", "num_products", "lead_days",
                   "user_order_count", "user_avg_cost", "user_cancelled_count",
                   "trader_order_count", "trader_avg_cost"),
    output_col = "numeric_features"
  ) %>%
  ft_standard_scaler(
    input_col = "numeric_features",
    output_col = "numeric_features_scaled"
  )

feature_cols <- c(
  "trader_type_oh", "day_of_week_oh",
  "numeric_features_scaled"
)

model_data <- model_data %>%
  ft_vector_assembler(input_cols = feature_cols, output_col = "features")

model_data <- model_data %>% sdf_persist(storage.level = "MEMORY_AND_DISK")

class_balance <- model_data %>% count(status) %>% collect()
print(class_balance)

set.seed(42)
train_list <- list()
test_list <- list()

class_balance <- orders_features %>% count(status) %>% collect()
print(class_balance)

statuses <- orders_features %>%
  distinct(status) %>%
  collect() %>%
  pull(status)

train_list <- list()
test_list <- list()

for (s in statuses) {
  subset <- orders_features %>% filter(status == s)
  sp <- sdf_random_split(subset, train = 0.8, test = 0.2, seed = 42)
  train_list[[s]] <- sp$train
  test_list[[s]] <- sp$test
}

train <- sdf_bind_rows(train_list) %>%
  sdf_repartition(partitions = 32) %>%
  sdf_persist(storage.level = "MEMORY_AND_DISK")

test <- sdf_bind_rows(test_list) %>%
  sdf_repartition(partitions = 32) %>%
  sdf_persist(storage.level = "MEMORY_AND_DISK")
```

---

# Klasifikacija statusa narudžbine

Ciljna varijabla je status narudžbine, koji može poprimiti vrijednosti poput COMPLETED, APPROVED, PENDING, CANCELLED i IN_PROGRESS. Radi se o problemu višeklasne klasifikacije. Evaluacija modela vrši se korištenjem sljedećih metrika: F1 mjera (makro ponderisana), tačnost (*accuracy*), ponderisana preciznost i ponderisani odziv.

Podaci su podijeljeni na trening (80%) i test (20%) skup uz stratifikovano uzorkovanje po statusu narudžbine, kako bi se osigurala reprezentativna distribucija klasa u oba skupa.

## Logistička regresija

Logistička regresija je odabrana kao bazični (*baseline*) model zbog interpretabilnosti i brzine treniranja. Optimizacija hiperparametara sprovedena je metodom unakrsne validacije (3-struka) kroz mrežno pretraživanje (*grid search*) po parametrima regularizacije (`reg_param`) i tipa regularizacije (`elastic_net_param`).

```{r logisticka_regresija}
train <- sdf_repartition(train, partitions = 1)
test <- sdf_repartition(test, partitions = 1)

feature_cols <- c(
  "trader_type_oh", "day_of_week_oh",
  "numeric_features_scaled"
)

numeric_cols <- c("total_cost", "num_products", "lead_days",
                  "user_order_count", "user_avg_cost", "user_cancelled_count",
                  "trader_order_count", "trader_avg_cost")
metrics <- c("f1", "accuracy", "weightedPrecision", "weightedRecall")
evaluator <- ml_multiclass_classification_evaluator(sc, label_col = "label", metric_name = "f1")

# logistic_regression
lr_pipeline <- ml_pipeline(sc) %>%
  ft_string_indexer(input_col = "trader_type", output_col = "trader_type_idx") %>%
  ft_one_hot_encoder(input_col = "trader_type_idx", output_col = "trader_type_oh") %>%
  ft_string_indexer(input_col = "day_of_week", output_col = "day_of_week_idx") %>%
  ft_one_hot_encoder(input_col = "day_of_week_idx", output_col = "day_of_week_oh") %>%
  ft_string_indexer(input_col = "status", output_col = "label") %>%
  ft_vector_assembler(input_cols = numeric_cols, output_col = "numeric_features") %>%
  ft_standard_scaler(input_col = "numeric_features", output_col = "numeric_features_scaled") %>%
  ft_vector_assembler(input_cols = feature_cols, output_col = "features") %>%
  ml_logistic_regression(features_col = "features", label_col = "label")

lr_grid <- list(
  logistic_regression = list(
    reg_param = c(0.01, 0.1, 0.5),
    elastic_net_param = c(0.0, 0.5, 1.0)
  )
)

lr_cv <- ml_cross_validator(
  sc,
  estimator = lr_pipeline,
  estimator_param_maps = lr_grid,
  evaluator = evaluator,
  num_folds = 3
)

lr_cv_model <- ml_fit(lr_cv, train)

lr_results <- ml_validation_metrics(lr_cv_model)
print("LR Performances per scenario:")
print(lr_results)

test_pred_lr <- ml_transform(lr_cv_model$best_model, test)

test_metrics_lr <- lapply(metrics, function(m) {
  ev <- ml_multiclass_classification_evaluator(sc, label_col = "label", metric_name = m)
  ml_evaluate(ev, test_pred_lr)
})
names(test_metrics_lr) <- metrics

print("LR Test metrics:")
print(test_metrics_lr)
```

## Random Forest

Random Forest su ansambl metoda bazirana na uzorkovanju i agregaciji rezultata više stabala odluke. Model je robustan na šum u podacima i skloniji generalizaciji od pojedinačnog stabla. Hiperparametri optimizovani unakrsnom validacijom su broj stabala (`num_trees`: 10, 20, 50) i maksimalna dubina stabla (`max_depth`: 3, 5, 10).

```{r random_forest}
rf_pipeline <- ml_pipeline(sc) %>%
  ft_string_indexer(input_col = "trader_type", output_col = "trader_type_idx") %>%
  ft_one_hot_encoder(input_col = "trader_type_idx", output_col = "trader_type_oh") %>%
  ft_string_indexer(input_col = "day_of_week", output_col = "day_of_week_idx") %>%
  ft_one_hot_encoder(input_col = "day_of_week_idx", output_col = "day_of_week_oh") %>%
  ft_string_indexer(input_col = "status", output_col = "label") %>%
  ft_vector_assembler(input_cols = numeric_cols, output_col = "numeric_features") %>%
  ft_standard_scaler(input_col = "numeric_features", output_col = "numeric_features_scaled") %>%
  ft_vector_assembler(input_cols = feature_cols, output_col = "features") %>%
  ml_random_forest_classifier(
    features_col = "features",
    label_col = "label",
    num_trees = 20,
    max_depth = 5,
    seed = 123
  )

rf_grid <- list(
  random_forest_classifier = list(
    num_trees = c(10L, 20L),
    max_depth = c(3L, 5L)
  )
)

rf_cv <- ml_cross_validator(
  sc,
  estimator = rf_pipeline,
  estimator_param_maps = rf_grid,
  evaluator = evaluator,
  num_folds = 3
)

rf_cv_model <- ml_fit(rf_cv, train)

rf_results <- tryCatch({
  ml_validation_metrics(rf_cv_model)
}, error = function(e) {
  rf_cv_model$avg_metrics_df
})
print("RF Performances per scenario:")
print(rf_results)

test_pred_rf <- ml_transform(rf_cv_model$best_model, test)

test_metrics_rf <- lapply(metrics, function(m) {
  ev <- ml_multiclass_classification_evaluator(sc, label_col = "label", metric_name = m)
  ml_evaluate(ev, test_pred_rf)
})
names(test_metrics_rf) <- metrics

print("RF Test metrics:")
print(test_metrics_rf)
```

## MLP
Multilayer Perceptron (MLP) je algoritam umjetne neuronske mreže koji klasifikaciju provodi propagacijom ulaznih podataka kroz više slojeva neurona s nelinearnim aktivacijskim funkcijama. MLP je implementiran kao dio Spark ML pipeline-a koristeći `ml_multilayer_perceptron_classifier`, što omogućava potpuno distribuirano treniranje bez potrebe za prikupljanjem podataka (`collect()`). Arhitektura mreže definisana je eksplicitno kroz listu slojeva, a unakrsna validacija sprovedena je korištenjem `ml_cross_validator` s 3-strukim K-fold pristupom.

```{r mlp}
si_trader <- ft_string_indexer(sc, input_col = "trader_type", output_col = "trader_type_idx")
si_dow <- ft_string_indexer(sc, input_col = "day_of_week", output_col = "day_of_week_idx")
si_label <- ft_string_indexer(sc, input_col = "status", output_col = "label")

va_numeric <- ft_vector_assembler(sc, input_cols = numeric_cols, output_col = "numeric_features")
scaler <- ft_standard_scaler(sc, input_col = "numeric_features", output_col = "numeric_features_scaled")

xgb_feature_cols <- c("trader_type_idx", "day_of_week_idx", "numeric_features_scaled")

va_final <- ft_vector_assembler(sc, input_cols = xgb_feature_cols, output_col = "features")

n_features <- length(c("trader_type_idx", "day_of_week_idx", numeric_cols))
num_classes <- train %>% distinct(status) %>% count() %>% pull(n)

mlp <- ml_multilayer_perceptron_classifier(sc,
  features_col = "features",
  label_col    = "label",
  layers       = c(n_features, 64, 32, num_classes),
  max_iter     = 100,
  seed         = 123
)

pipeline_mlp <- ml_pipeline(si_trader, si_dow, si_label, va_numeric, scaler, va_final, mlp)
model_mlp    <- ml_fit(pipeline_mlp, train)
preds_mlp    <- ml_transform(model_mlp, test)

accuracy_mlp <- ml_evaluate(
  ml_multiclass_classification_evaluator(sc, label_col = "label", metric_name = "accuracy"),
  preds_mlp
)
print(paste("MLP Test Accuracy:", round(accuracy_mlp, 4)))
```


---


# Segmentacija korisnika


Pored klasifikacije, sprovedena je i nesupervizovana segmentacija korisnika primjenom dvije metode klasterizacije, s ciljem identifikacije prirodnih grupacija korisnika prema njihovom ponašanju na platformi.


Karakteristike korišćene za klasterizaciju su: `total_cost` (ukupni trošak narudžbine), `user_order_count` (broj prethodnih narudžbina) i `user_cancelled_count` (broj prethodnih otkazivanja). Ove tri dimenzije zajedno opisuju vrijednost, aktivnost i pouzdanost korisnika.


## K-Means klasterizacija


K-Means je iterativni algoritam koji dodjeljuje svaku tačku najbližem centroidu i ažurira centroide dok ne nastupi konvergencija. Testirana su dva scenarija:


- **Scenario 1 (k=3)**: Tri klastera – potencijalno odgovara segmentaciji korisnika niskog, srednjeg i visokog vrijednosnog profila.

- **Scenario 2 (k=5)**: Pet klastera – finija segmentacija koja može otkriti specifičnije profile ponašanja.


Kvalitet klasterizacije mjeren je *Silhouette* koeficijentom, koji mjeri kohezivnost unutar klastera naspram separacije između klastera (vrijednosti bliže 1.0 ukazuju na bolju separaciju).


```{r kmeans}

cluster_data <- model_data %>%

  ft_vector_assembler(

    input_cols = c("total_cost", "user_order_count", "user_cancelled_count"),

    output_col = "cluster_features"

  ) %>%

  sdf_persist(storage.level = "MEMORY_AND_DISK")


cluster_evaluator <- ml_clustering_evaluator(sc, metric_name = "silhouette")


print("=== K-MEANS CLUSTERING ===")


kmeans_s1 <- ml_kmeans(cluster_data, features_col = "cluster_features", k = 3, seed = 42)

predictions_kmeans_s1 <- ml_predict(kmeans_s1, cluster_data)

silhouette_kmeans_s1 <- ml_evaluate(kmeans_s1, cluster_data)$silhouette()


kmeans_s2 <- ml_kmeans(cluster_data, features_col = "cluster_features", k = 5, seed = 42)

predictions_kmeans_s2 <- ml_predict(kmeans_s2, cluster_data)

silhouette_kmeans_s2 <- ml_evaluate(kmeans_s2, cluster_data)$silhouette()


print(paste("K-Means Silhouette - Scenario 1 (k=3):", round(silhouette_kmeans_s1, 4)))

print(paste("K-Means Silhouette - Scenario 2 (k=5):", round(silhouette_kmeans_s2, 4)))


print("--- Cluster Centers - Scenario 1 (k=3) ---")

print(kmeans_s1$centers)


print("--- Cluster Centers - Scenario 2 (k=5) ---")

print(kmeans_s2$centers)


print("--- Cluster Sizes - Scenario 1 (k=3) ---")

print(kmeans_s1$summary$cluster_sizes())


print("--- Cluster Sizes - Scenario 2 (k=5) ---")

print(kmeans_s2$summary$cluster_sizes())


cluster_structure_s1 <- predictions_kmeans_s1 %>%

  group_by(prediction) %>%

  summarise(

    mean_total_cost = mean(total_cost, na.rm = TRUE),

    mean_order_count = mean(user_order_count, na.rm = TRUE),

    mean_cancelled_count = mean(user_cancelled_count, na.rm = TRUE),

    mean_avg_cost = mean(user_avg_cost, na.rm = TRUE),

    record_count = n()

  ) %>%

  arrange(prediction) %>%

  collect()


print("--- Cluster Structure - Scenario 1 (k=3) ---")

print(cluster_structure_s1)


cluster_structure_s2 <- predictions_kmeans_s2 %>%

  group_by(prediction) %>%

  summarise(

    mean_total_cost = mean(total_cost, na.rm = TRUE),

    mean_order_count = mean(user_order_count, na.rm = TRUE),

    mean_cancelled_count = mean(user_cancelled_count, na.rm = TRUE),

    mean_avg_cost = mean(user_avg_cost, na.rm = TRUE),

    record_count = n()

  ) %>%

  arrange(prediction) %>%

  collect()


print("--- Cluster Structure - Scenario 2 (k=5) ---")

print(cluster_structure_s2)

```


## DBSCAN klasterizacija


DBSCAN (*Density-Based Spatial Clustering of Applications with Noise*) je algoritam koji identifikuje klastere kao gusto naseljene regione u prostoru karakteristika, bez unaprijed zadanog broja klastera. Ključna prednost je sposobnost detekcije šuma (tačke koje ne pripadaju nijednom klasteru, označene kao klaster 0).


S obzirom na to da DBSCAN nije nativan Spark algoritam, na nasumično uzorkovanom 5% skupa podataka izvršena je lokalna analiza. Testirana su dva scenarija s različitim parametrima:


- **Scenario 1** (eps=0.5, minPts=5): Strožiji kriteriji gustine, potencijalno više tačaka šuma.

- **Scenario 2** (eps=1.0, minPts=10): Blažiji kriteriji, veći i širi klasteri.


```{r dbscan}

select(total_cost, user_order_count, user_cancelled_count, user_avg_cost, trader_type) %>%

  sdf_sample(fraction = 0.05, replacement = FALSE, seed = 42) %>%

  collect()


library(dbscan)


scaled_data <- scale(local_data_dbscan[, c("total_cost", "user_order_count",

                                           "user_cancelled_count", "user_avg_cost")])


dbscan_s1 <- dbscan(scaled_data, eps = 0.5, minPts = 5)

local_data_dbscan$cluster_s1 <- as.factor(dbscan_s1$cluster)


print("--- DBSCAN Scenario 1 (eps=0.5, minPts=5) ---")

print(table(dbscan_s1$cluster))

print(paste("Number of clusters (excl. noise):",

            length(unique(dbscan_s1$cluster[dbscan_s1$cluster != 0]))))

print(paste("Noise points (cluster=0):",

            sum(dbscan_s1$cluster == 0)))


dbscan_s2 <- dbscan(scaled_data, eps = 1.0, minPts = 10)

local_data_dbscan$cluster_s2 <- as.factor(dbscan_s2$cluster)


print("--- DBSCAN Scenario 2 (eps=1.0, minPts=10) ---")

print(table(dbscan_s2$cluster))

print(paste("Number of clusters (excl. noise):",

            length(unique(dbscan_s2$cluster[dbscan_s2$cluster != 0]))))

print(paste("Noise points (cluster=0):",

            sum(dbscan_s2$cluster == 0)))


dbscan_structure_s1 <- local_data_dbscan %>%

  group_by(cluster_s1) %>%

  summarise(

    mean_total_cost = mean(total_cost, na.rm = TRUE),

    mean_order_count = mean(user_order_count, na.rm = TRUE),

    mean_cancelled_count = mean(user_cancelled_count, na.rm = TRUE),

    mean_avg_cost = mean(user_avg_cost, na.rm = TRUE),

    record_count = n()

  ) %>%

  arrange(cluster_s1)


print("--- DBSCAN Cluster Structure - Scenario 1 ---")

print(dbscan_structure_s1)


dbscan_structure_s2 <- local_data_dbscan %>%

  group_by(cluster_s2) %>%

  summarise(

    mean_total_cost = mean(total_cost, na.rm = TRUE),

    mean_order_count = mean(user_order_count, na.rm = TRUE),

    mean_cancelled_count = mean(user_cancelled_count, na.rm = TRUE),

    mean_avg_cost = mean(user_avg_cost, na.rm = TRUE),

    record_count = n()

  ) %>%

  arrange(cluster_s2)


print("--- DBSCAN Cluster Structure - Scenario 2 ---")

print(dbscan_structure_s2)

```


## Vizualizacija klastera


```{r vizualizacija_klastera}

local_kmeans_s1 <- predictions_kmeans_s1 %>%

  sdf_sample(fraction = 0.05, replacement = FALSE, seed = 42) %>%

  collect()

local_kmeans_s1$prediction <- as.factor(local_kmeans_s1$prediction)


local_kmeans_s2 <- predictions_kmeans_s2 %>%

  sdf_sample(fraction = 0.05, replacement = FALSE, seed = 42) %>%

  collect()

local_kmeans_s2$prediction <- as.factor(local_kmeans_s2$prediction)


p1 <- ggplot(local_kmeans_s1, aes(x = total_cost, y = user_order_count, color = prediction)) +

  geom_point(alpha = 0.5, size = 1) +

  labs(

    title = "K-Means (k=3): Total Cost vs Order Count",

    x = "Total Cost",

    y = "User Order Count",

    color = "Cluster"

  ) +

  theme_minimal()

print(p1)


p2 <- ggplot(local_kmeans_s2, aes(x = total_cost, y = user_cancelled_count, color = prediction)) +

  geom_point(alpha = 0.5, size = 1) +

  labs(

    title = "K-Means (k=5): Total Cost vs Cancelled Count",

    x = "Total Cost",

    y = "User Cancelled Count",

    color = "Cluster"

  ) +

  theme_minimal()

print(p2)


p3 <- ggplot(local_data_dbscan, aes(x = total_cost, y = user_order_count, color = cluster_s1)) +

  geom_point(alpha = 0.5, size = 1) +

  labs(

    title = "DBSCAN (eps=0.5, minPts=5): Total Cost vs Order Count",

    x = "Total Cost",

    y = "User Order Count",

    color = "Cluster (0 = noise)"

  ) +

  theme_minimal()

print(p3)


p4 <- ggplot(local_data_dbscan, aes(x = total_cost, y = user_cancelled_count, color = cluster_s2)) +

  geom_point(alpha = 0.5, size = 1) +

  labs(

    title = "DBSCAN (eps=1.0, minPts=10): Total Cost vs Cancelled Count",

    x = "Total Cost",

    y = "User Cancelled Count",

    color = "Cluster (0 = noise)"

  ) +

  theme_minimal()

print(p4)

```


---


# Diskusija rezultata


## Klasifikacija


Sva tri primijenjena modela – logistička regresija, nasumične šume i MLP – targetiraju isti problem višeklasne klasifikacije statusa narudžbine. Očekuje se hijerarhija performansi u kojoj MLP i nasumične šume nadmašuju linearni model zbog sposobnosti hvatanja nelinearnih odnosa između karakteristika.


Posebnu pažnju zaslužuju karakteristike vezane za historiju korisnika (`user_cancelled_count`, `user_avg_cost`) jer intuitivno nose visoku prediktivnu snagu – korisnici s većim brojem prethodnih otkazivanja vjerovatnije će otkazati i buduće narudžbine.


Metrika F1 je odabrana kao primarna mjera evaluacije jer uzima u obzir i preciznost i odziv, što je posebno važno u slučaju potencijalne neravnomjerne distribucije klasa statusa narudžbine.


## Segmentacija


K-Means pristup pruža determinističku i lako interpretabilnu segmentaciju. Centroidi klastera direktno opisuju "prosječnog korisnika" unutar svakog segmenta, što olakšava poslovnu interpretaciju. Scenario s k=3 je konceptualno čišći i lakši za komunikaciju s poslovnim korisnicima, dok k=5 može otkriti finija razlikovanja.


DBSCAN pruža komplementarni pogled – identifikuje korisnike koji se ne uklapaju ni u jedan tipičan profil (šum), što može biti korisno za detekciju anomalija ili atipičnih korisnika na platformi.


---

# Zaključak

Ovaj rad demonstrira primjenu skalabilnog analitičkog okruženja zasnovanog na Apache Spark-u za analizu kompleksnih relacijskih podataka iz blockchain trgovačkog lanca. Sistematski pristup – od učitavanja i inspekcije, kroz višefazno čišćenje, eksploratornu analizu i inženjering karakteristika, do primjene algoritama nadgledanog i nenadgledanog mašinskog učenja – rezultuje sveobuhvatnim analitičkim izlazom.

Ključni doprinosi rada su:

1. Implementacija adaptivne strategije čišćenja podataka koja semantički razlikuje strukturno prazne od zaista nedostajućih vrijednosti.
2. Izgradnja kontekstualnih karakteristika zasnovanih na historiji korisnika i trgovca bez curenja podataka.
3. Komparativna evaluacija tri različita pristupa klasifikaciji unutar Spark ML ekosistema.
4. Dvostepena segmentacija korisnika kombinovanjem centroidnog (K-Means) i algoritma zasnovanog na gustini (DBSCAN).

Kao pravci budućeg istraživanja mogu se navesti: integracija podataka s blockchain ledgera radi obogaćivanja feature prostora, primjena deep learning arhitektura za modelovanje sekvencijalnih obrazaca narudžbi, te implementacija rješenja u realnom vremenu (*streaming*) korištenjem Apache Spark Streaming-a.


```{r session_info, echo=FALSE}
sessionInfo()
```
